---
sidebar: false
title: "Básico do R"
subtitle: "Soluções"
format: 
  html:
      code-link: true
      code-line-numbers: false
editor_options: 
  chunk_output_type: console
---

### Exercício 1

Encontre o log natural, log na base 10, log na base 2 e a raiz quadrada de `12.43`. Some os resultados os resultados encontrados e arredonde a soma para duas casas decimais.

```{r}
log_natural <- log(12.43)

log_10 <- log10(12.43)

log_2 <- log2(12.43)

raiz <- sqrt(12.43)

soma <- log_natural + log_10 + log_2 + raiz

round(soma, 2)

```

Resposta

c)  10.78

### Exercício 2

Determine a área de um círculo com diâmetro de `20` cm e atribua o resultado a um objeto chamado area_circulo. Eis a fórmula para calcular a área do círculo:

$$ A = \pi r^2 $$

```{r}
r <- 20/2

area_circulo <- pi*(r^2)

print(area_circulo)
```

Resposta

b)  314.1593

### Exercício 3

Calcule a raiz cúbica de $14*0.51$.

```{r}
(14*0.51)^1/3
```

Resposta

a)  2.38

### Exercício 4

Para encontrar as soluções para uma equação do formato $ax^{2} + bx + c$, use a equação quadrática:

$x = \frac{-b \pm \sqrt{(b^2-4ac)}}{2a}$.

Ache as duas soluções para $2x^2-x-4=0$. Arredonde o resultado para duas casas decimais

```{r}
a <- 2

b <- -1

c <- -4

x1 <- (-b + sqrt(b^2 - 4*a*c))/(2*a)

x2 <- (-b - sqrt(b^2 - 4*a*c))/(2*a)

round(x1, 2)

round(x2, 2)
```

Resposta

c)  1.69 e -1.19

### Exercício 5

Crie um vetor chamado `peso` contendo o peso (em kg) de 4 pessoas: `80.2, 56.3, 70.5 e 60.3`. Agora, calcule a média e o desvio padrão do vetor `peso`. Arredonde os resultados para uma casa decimal.

```{r}
peso <- c(80.2, 56.3, 70.5, 60.3)

round(mean(peso),1)

round(sd(peso),1) 

```

Resposta

d)  66.8 e 10.7

### Exercício 6

Crie o objeto `altura` com os valores (em cm) para a altura das mesmas quatro pessoas que tiveram o peso registrado anteriormente: `175, 160, 165 e 172`. Agora, transforme o objeto `altura` de modo que os valores sejam apresentados em metros. Salve o resultado para um novo objeto chamado `altura_m`.

Quais os valores encontrados para a mediana, o mínimo e o máximo do objeto `altura_m`, respectivamente?"

```{r}
altura <- c(175, 160, 165, 172)

altura_m <- altura/100

median(altura_m)

min(altura_m)

max(altura_m)

```

Resposta

a)  1.685, 1.6 e 1.75






